臺灣高雄地方法院刑事判決　　　　　　　94年度訴緝字第39號
公　訴　人　臺灣高雄地方法院檢察署檢察官
被　　　告　丙○○　男　51歲.
指定辯護人　本院公設辯護人戊○○
上列被告因偽造有價證券等案件，經檢察官提起公訴（91年度偵
緝字第1378號），本院判決如下：
    主  文
丙○○意圖供行使之用，而偽造有價證券，處有期徒刑參年貳月
。如附表一所示偽造之「甲○○」本票參張、如附表二所示偽造
之「甲○○」印章壹枚、甲○○名義之「付款同意書」上偽造之
「甲○○」署押及印文各壹枚，均沒收。
    事  實
一、丙○○明知甲○○並未同意以其名義參加互助會，竟基於意
    圖為自己不法所有之犯意，冒用甲○○名義參加該以丁○○
    為會首，會期自民國91年4 月2 日起至91年9 月27日止，每
    月2 、7 、12、17、22、27日上午9 時30 分 在高雄縣鳳山
    市○○路工協市場開標，每會會金為新台幣（下同）2000元
    ，採外標制（即會員得標後，每月固定繳付2000元會款及得
    標時出價之標息），底標為200 元，最高標息限制為800 元
    ，會員得標後，並應簽發本、息總金額之本票予會首收執，
    會員共計36人之互助會（會首僅收工資2000元），並使不知
    情之丁○○，將甲○○之姓名填載於會員名單內。迨於91年
    4 月27日（即第6 會），丙○○即向丁○○佯稱係甲○○委
    託其前來標會，而冒用甲○○名義以800 元之標息得標，致
    使各該互助會活會會員均陷於錯誤，誤以為係甲○○本人得
    標，而如數交付活會會款予丁○○轉交甲○○，足生損害於
    甲○○及該互助會活會會員30人。復為遂行其詐欺取財之目
    的，基於意圖供行使之用而偽造有價證券及行使偽造私文書
    之犯意，於不詳時間、地點，先委由不知情之不詳年籍成年
    刻印業者，偽刻「甲○○」印章1 枚，並在空白本票及付款
    同意書上，接續偽簽如附表一編號1 至3 及附表二編號2 所
    示之「甲○○」之署押4 枚，且以前開偽造之印章偽蓋「甲○○」之印文4 枚於上開文件，再以其個人名義於如附表一
    編號1 至3 所示3 紙本票背面簽名及蓋用印章背書後，持以
    向丁○○行使，充為死會會員擔保付款之用，致使丁○○陷
    於錯誤，而交付72000 元之得標會款予丙○○，丙○○並因
    而詐得50000 元（因以丙○○本人名義參加之會，係於91年
    4 月27日以甲○○名義標取會款之前，即已先行得標而為死
    會，故其活會會員共為30人，活會會員繳交之款項為2000×
    30=60000，60000 元再扣除其已繳交之2000×5=10000 ，共
    計詐得款項為50000 元）。嗣於91年6 月17日，因丙○○經
    濟陷入困境，無法繳納後期部分會款，經丁○○向甲○○詢
    問後，始知上情。
二、案經丁○○、甲○○分別訴由臺灣高雄地方法院檢察署檢察
    官及高雄市政府警察局小港分局報請臺灣高雄地方法院檢察
    署檢察官偵查起訴。
    理  由
壹、程序方面：
    按被告以外之人（包括證人、鑑定人、告訴人、被害人及共
    同被告等）於檢察事務官、司法警察官或司法警察調查中所
    為之陳述，與審判中不符時，其先前之陳述具有較可信之特
    別情況，且為證明犯罪事實存否所必要者，得為證據，刑事
    訴訟法第159 條之2 定有明文。本件證人即告訴人甲○○、
    丁○○於警詢及本院91年訴字第3306號案件審理時，均證述
    被告未經甲○○同意，以甲○○名義參加丁○○所招募之互
    助會，並於得標後以甲○○名義開立本票及付款同意書，持
    以交付丁○○等情，而甲○○前於警詢之陳述，經核雖與甲○○於94年7月1日審理時所為供述，有前後陳述不符之情形
    ，然本院審酌其等於警詢時之證述距案發日較近，當時記憶
    自較深刻，可立即反應所知，不致因時隔日久而遺忘案情；
    且較無來自被告或其他成員同庭在場之壓力而出於虛偽不實
    之指證，或事後串謀而故為迴護被告之機會，客觀上應具有
    較可信之特別情況，且亦為證明犯罪事實存否所必要，依上
    揭規定，其等於警詢時之證言均具有證據能力。
貳、實體方面：
一、訊據被告丙○○對於上揭時、地以甲○○名義參加該以丁○○為會首之前揭互助會，並於91年4 月27日（即第6 會），
    以800 元標息得標，並以甲○○名義簽發如附表一編號1至3
    之本票3 紙及付款同意書1 紙後，交予丁○○收執等情供認
    不諱，惟矢口否認有何偽造有價證券、偽造私文書及詐欺取
    財之犯行，辯稱：伊事前有徵得甲○○之同意始以其名義參
    加互助會，得標後以其義開立本票時亦有經過甲○○同意，
    印章係伊在甲○○抽屜取得，當時係甲○○要伊自己取用，
    伊有告知甲○○會負擔本票款項云云。被告指定辯護人則辯
    護以：證人甲○○前於警詢及本院91年訴字第3306號案件審
    理時，雖均否認事前同意被告以其名義參加互助會並開立本
    票，惟於94年7 月1 日本院審理時已證述事前同意被告以其
    名義參加互助會並開立本票，足見被告並無公訴人所指偽造
    有價證券等犯行云云。惟查：
  (一)被告於檢察官偵查中業已供承：伊以甲○○名義簽發本票，
    並未經過甲○○同意等語（見91年度偵緝字第1378號卷第18
    頁背面），並經本院於94年7 月1 日審判期日當庭勘驗該偵
    查錄音帶內容與上開偵訊筆錄之記載相符（見本院94年7 月
    1 日審判筆錄第20至21頁）；嗣於本院審理中，被告復於94
    年4 月4 日具狀向本院陳明：「被告有未經甲○○同意冒用
    其名義參加丁○○所召募互助會，並偽刻甲○○印章，偽造
    甲○○本票及同意書」等情，亦有被告所提答辯狀1 紙附卷
    可憑。
  (二)證人即告訴人甲○○先於警詢時指訴：伊本人並未參加以丁○○為會首之互助會，亦未同意或委託被告加入丁○○之互
    助會，係事後丁○○向其催討會錢，伊始知悉丁○○其人，
    該以伊名義所簽發之付款同意書及本票上之「甲○○」簽名
    及蓋印，均非伊所為，伊不知為何人所為等語（見警卷第2
    頁），後於本院91年度訴字第3306號審理中結證：伊並未授
    權被告以其名義參加丁○○所招集之互助會，如附表一編號
    1 至3 所示本票3 紙，並非伊所簽發，印章亦非伊所有等語
    （見本院91年度訴字第3306號卷第17頁）；核與證人即告訴
    人丁○○於警詢、本院91年度訴字第3306號案件審理中均證
    稱：被告向伊佯稱友人甲○○欲參加伊所招募之互助會，91
    年4 月17日9 時30分，被告至高雄縣鳳山市工協市場偽稱受
    甲○○之委託，以800 元得標，並於當日中午將甲○○所簽
    立之如附表一編號1 至3 所示本票3 紙及付款同意書1 紙交
    付予伊，伊即將甲○○之得標款72000 元交付被告，迨至91
    年6 月17日，被告及甲○○均未支付死會會款，經詢問甲○○本人後始得知甲○○並未參加伊所招募之互助會，且亦未
    簽發前揭本票及付款同意等語（見警卷第1 頁、本院91年度
    訴字第3306號卷第17頁）大致相符。此外，復有如附表一編
    號1 至3 所示本票3 紙（見臺灣高雄地方法院檢察署91年度
    發查字第4352號卷第6 至8 頁）及如附表二編號2 所示付款
    同意書1 紙（見臺灣高雄地方法院檢察署91年度發查字第43
    52號卷第5 頁）附卷可稽。是被告確有未徵得甲○○同意，
    而冒用甲○○名義參加以丁○○為會首之互助會，並於91年
    4 月27日以甲○○名義用800 元之標息得標，且偽造甲○○
    名義所簽發之本票3 紙及付款同意書1 紙持以交付丁○○，
    憑以收取會款之事實，已至明確。
  (三)雖證人甲○○於94年7 月1 日本院審判期日改證稱：當時伊
    與被告同租高雄縣大寮鄉之房屋，伊有同意被告以其名義參
    加丁○○所招募之互助會，如附表一編號1 至3 所示之本票
    3 紙並非伊所簽發，係被告告知後，伊同意被告自行取用伊
    抽屜內之印章後，以伊名義所簽發者等語（見本院94年7 月
    1 日審判筆錄第4 至11頁）。然查，被告確未經甲○○同意
    冒用其名義參加丁○○所招募之互助會，並偽造如附表一編
    號1 至3 所示本票3 紙及如附表二編號2 所示付款同意書1
    紙等情，此業據證人甲○○、丁○○於警詢及本院91年度訴
    字第3306號審理中證述明確，為前所述甚明。而衡諸經驗法
    則，一般人於案發時之供述較少權衡利害得失或受他人之干
    預，較之事後翻異之詞為可信，除非有事證可證明證人事後
    更異之詞與事實相符或初供為虛偽外，自不得任意棄初供而
    不採，本案前揭證人於警詢中供述之細節率皆相符，且參以
    被告於偵查中亦供承未經甲○○同意，以甲○○名義簽發本
    票3 紙及付款同意書1 紙等情，是證人甲○○事後翻稱係事
    前同意被告以其名義參加丁○○所招募之互助會，並經被告
    告知後，同意被告以其名義簽發本票，並蓋用其抽屜內之印
    章等語，應屬事後迴護之詞，自不足資為對被告有利之證據
    。
  (四)綜上所述，被告所辯顯屬事後卸責之詞，不足採信。本案事
    證明確，被告上開犯行，堪足認定，應予依法論科。
二、查被告在上述時地冒用甲○○名義參加丁○○所招募之互助
    會並標取互助會會款，偽刻「甲○○」之印章，偽造如附表
    一編號1 至3 所示本票3 紙及如附表二編號2 所示付款同意
    書1 紙，持以交付丁○○，憑以收取會款，核其所為，係犯
    刑法第201 條第1 項之偽造有價證券罪、刑法第21 6條行使
    同法第210 條之偽造私文書罪及同法第339 條第1 項之詐欺
    取財罪。又被告偽造「甲○○」印章、印文及署押之行為，
    均係偽造本票及付款同意書之階段行為，皆不另論罪。另被
    告行使偽造如附表一編號1 至3 所示有價證券之低度行為，
    為偽造有價證券之高度行為所吸收，其偽造如附表二編號2
    所示之私文書後，復持之行使，其偽造之低度行為為行使之
    高度行為所吸收，均不另論罪。被告以「甲○○」名義標會
    ，並無證據足資證明被告係以在標單上記載甲○○姓名及標
    息金額方式投標，自無從論以行使偽造準私文書罪，附此敘
    明。被告冒用甲○○名義，使不知情之丁○○將甲○○姓名
    填載於會員名單上，並利用丁○○向各該活會會員收取會款
    ，及利用不知情成年刻印者偽刻「甲○○」印章，均應論以
    間接正犯。再被告一冒標行為，使各該活會會員受騙而交付
    會款，係一行為侵害數法益，觸犯數詐欺罪名之同種想像競
    合犯，均應依刑法第55條之規定，從一重之詐欺取財罪處斷
    （至被告冒標前已死會之會員本即應繳付死會會款，就此死
    會會員自無陷於錯誤而交付會款之可言，是被告就此部分自
    不成立詐欺取財罪）。其所犯偽造有價證券、行使偽造私文
    書及詐欺取財犯行間，具有方法、結果之牽連關係，為裁判
    上一罪，應從一重之偽造有價證券罪論處。爰審酌被告以冒
    用甲○○名義參加互助會，並偽造本票及付款同意書之方式
    ，詐取財物，惡性非輕，且犯罪後未完全坦承犯行，態度不
    佳，雖告訴人甲○○已同意原諒被告犯行，有和解書1紙 在
    卷可憑，但被告迄仍未能彌補告訴人丁○○所受之損害，惟
    念其所詐得之金額僅50000 元，犯罪情節尚屬非重等一切情
    狀，量處如主文所示之刑。按偽造之有價證券，不問屬於犯
    人與否，沒收之；偽造之印章、印文或署押，不問屬於犯人
    與否，沒收之，刑法第205 條及第219 條分別定有明文，其
    立法採義務沒收主義，法院並無裁量之餘地，而依法應沒收
    之物，只要不能證明業已滅失，即應予沒收之諭知（最高法
    院91年度台上字第3096號判決參照）。如附表一所示之偽造
    之「甲○○」本票3 紙，係被告所偽造之有價證券；如附表
    二編號1 所示偽造之「甲○○」印章1 枚及如附表二編號2
    所示之甲○○名義「付款同意書」上偽造之「甲○○」署押
    及印文各1 枚，係被告偽造之印章、印文及署押，應分別依
    刑法第205 條及第219 條之規定，均宣告沒收之。
據上論斷，應依刑事訴訟法第299 條第1 項前段，刑法第201 條
第1 項、第216 條、第210 條、第339 條第1 項、第55條、第20
5 條、第219 條，罰金罰鍰提高標準條例第1 條前段，判決如主
文。
本案經檢察官乙○○到庭執行職務。
中　　華　　民　　國　　94　　年　　7 　　月　　19　　日
                  刑事第十二庭  審判長法  官  張維君
                                      法  官  伍逸康
                                      法  官  劉惠娟
以上正本證明與原本無異。
如不服本判決，應於判決送達後10日內，向本院提出上訴狀。
中　　華　　民　　國　　94　　年　　7 　　月　　19　　日
                                      書記官  陳素徵
附表一：
┌───┬──────┬─────┬────┬─────┬───────┐
│編 號 │ 票      號 │ 票面金額 │發 票 日│到  期  日│偽造署押、印文│
│      │            │（新台幣）│        │          │              │
├───┼──────┼─────┼────┼─────┼───────┤
│1、   │CH653792    │36,600元  │91.8.27 │91.8.27   │甲○○署押、印│
│      │            │          │        │          │文各1枚       │
├───┼──────┼─────┼────┼─────┼───────┤
│2、   │CH653793    │16,800元  │91.9.27 │91.9.27   │甲○○署押、印│
│      │            │          │        │          │文各1枚       │
├───┼──────┼─────┼────┼─────┼───────┤
│3、   │CH653794    │36,600元  │91.6.27 │91.6.27   │甲○○署押、印│
│      │            │          │        │          │文各1枚       │
└───┴──────┴─────┴────┴─────┴───────┘
附表二：
┌──┬───────────────┬───────┐
│編號│偽造之印章、印文或署押所在文件│偽造署押、印文│
├──┼───────────────┼───────┤
│ 1  │偽造之「甲○○」印章1枚       │              │
│    │（未扣案，但無證據證明已滅失）│              │
├──┼───────────────┼───────┤
│ 2  │付款同意書                    │甲○○署押、印│
│    │                              │文各1枚       │
└──┴───────────────┴───────┘
附錄本案論罪科刑法條全文：
刑法第201條
意圖供行使之用，而偽造、變造公債票、公司股票或其他有價證
券者，處3年以上10年以下有期徒刑，得併科3000元以下罰金。
行使偽造、變造之公債票、公司股票或其他有價證券，或意圖供
行使之用，而收集或交付於人者，處1 年以上7 年以下有期徒刑
，得併科3000元以下罰金。
刑法第210條：
偽造、變造私文書，足以生損害於公眾或他人者，處五年以下有
期徒刑。
刑法第216條：
行使第210 條至第215 條之文書者，依偽造、變造文書或登載不
實事項或使登載不實事項之規定處斷。
刑法第339條第1項：
意圖為自己或第三人不法之所有，以詐術使人將本人或第三人之
物交付者，處5 年以下有期徒刑、拘役或科或併科1000元以下罰
金。
